臺灣高等法院臺中分院民事判決 　　　九十一年度上字第四六號
　　　上　訴　人　乙○○
　　　被上訴　人　甲○○
右當事人間請求履行契約事件，上訴人對於中華民國九十年十二月七日臺灣彰化地方
法院九十年度訴字第一○五號第一審判決提起上訴，本院判決如左：
    　主　    文
原判決廢棄。
被上訴人應將坐落彰化縣芬園鄉○○段三四地號，田，面積二一五九平方公尺之土地
所有權應有部分五分之一，移轉登記與上訴人。
第一、二審訴訟費用由被上訴人負擔。
      事　    實
甲、上訴人方面：
一、聲明：
    （一）、原判決廢棄。
    （二）、被上訴人應將坐落彰化縣芬園鄉○○段三四地號，田，面積二一五九平
            方公尺之土地所有權應有部分五分之一，移轉登記與上訴人。或將坐落
            台中縣霧峰鄉○○段南勢小段一六一地號，田，面積０．０六六七公頃
            應有部分五分之一、同小段一六一之六地號，田，面積０．０七九０公
            頃應有部分五分之一、同小段一六一之一二地號，田，面積０．０二七
            七公頃應有部分五分之一、同小段一六一之一五地號，田，面積０．四
            五六七公頃應有部分五分之一、同小段一六一之一七地號，田，面積０
            ．一七七三公頃應有部分五分之一移轉登記與上訴人。如不能為移轉時
            ，被上訴人應給付上訴人新台幣（下同）貳佰參拾參萬壹仟柒佰貳拾元
            ，及自原審起訴狀繕本送達被上訴人之翌日起至清償日止，按年息百分
            之五計算之利息。
    （二）、第一二審訴訟費用由被上訴人負擔。
二、陳述：除與原判決記載相同者，茲引用之外，補稱：
    （一）、兩造之所以於八十九年六月二十二日訂立系爭坐落彰化縣芬園鄉○○段
            三四地號，田，面積二一五九平方公尺之土地所有權應有部分五分之一
            （以下簡稱系爭土地）之土地讓渡契約書，係因兩造於八十四年間，交
            換共有財產，上訴人遂於八十四年六月二十二日先將坐落台中縣霧峰鄉
            ○○段南勢小段一六一地號，田，面積０．０六六七公頃應有部分五分
            之一、同小段一六一之六地號，田，面積０．０七九０公頃應有部分五
            分之一、同小段一六一之一二地號，田，面積０．０二七七公頃應有部
            分五分之一、同小段一六一之一五地號，田，面積０．四五六七公頃應
            有部分五分之一、同小段一六一之一七地號，田，面積０．一七七三公
            頃應有部分五分之一等五筆土地（以下簡稱一六一地號等五筆土地）之
            所有權移轉登記與被上訴人，而上訴人於當時任職於中國造船股份有限
            公司，屬於公務員之身分，無法取得自耕能力證明書，致無法辦理系爭
            土地所有權移轉登記，故訂立系爭土地讓渡契約書，約定被上訴人應將
            上訴人應取得部分，俟系爭土地上訴人可辦理過戶登記時，被上訴人即
            應配合提出產權過戶登記文件及印鑑證明書供上訴人辦理所有權移轉登
            記，若發生繼承時，其合法繼承人取得產權後，亦應充分配合提供資料
            給上訴人，不得向上訴人要求任何補償或價金，其所應繳納之稅捐及移
            轉費用、代書費等，均由上訴人負擔，該契約書經兩造及被上訴人之子
            洪舜輝、洪舜獻、洪錦才及見證人洪文達、洪文淇、洪永平等三人親自
            簽名蓋章，惟嗣後被上訴人竟不履行契約，則上訴人訴請被上訴人履行
            契約，於法即無不合。
    （二）、鈞院將系爭土地讓渡契約書原本（鑑定標的Ａ）及彰化縣芬園鄉調解委
            員會所調取八十五年度芬鄉民調字第七八號調解卷第四頁報到單中「洪
            文森」之簽名（鑑定標的Ｂ）、台中縣霧峰鄉調解委員會調取八十四年
            度霧鄉民調字第二一０號調解卷第二頁調解筆錄中對造人「甲○○」簽
            名（鑑定標的Ｃ）、八十九年六月二十二日訂立之不動產買賣契約書上
            甲○○之簽名及印文（鑑定標的Ｄ）、被上訴人於原審九十年四月二日
            當庭書寫之「甲○○」筆跡（鑑定標的Ｅ）、洪舜輝於原審九十年三月
            十二日當庭書寫之「甲○○」三字筆跡（鑑定標的Ｆ），送請國防部憲
            兵司令部刑事鑑識中心鑑定結果，雖認定：（鑑定標的Ａ）、（鑑定標
            的Ｄ）、（鑑定標的Ｆ）上「甲○○」簽名字跡之書寫個性、慣性、特
            徵均相符，與（鑑定標的Ｂ）、（鑑定標的Ｃ）、（鑑定標的Ｅ）上「
            甲○○」簽名字跡均不相符。又（鑑定標的Ａ）與（鑑定標的Ｄ）上「
            甲○○」印文相符等語。惟查系爭土地讓渡契約書既係經由被上訴人與
            上訴人達成協議後，再由被上訴人之子洪舜輝、洪舜獻、洪錦才在見證
            人洪文達、洪文淇、洪永平見證下，與上訴人所簽訂，被上訴人囑由洪
            舜輝代筆簽名蓋章，其效力仍及於被上訴人。
    （三）、被上訴人之子洪舜輝於一審亦證稱：「我們當時在庭院內涼棚討論」、
            洪錦才於一審亦證稱：「會簽此份契約書，是我們兄弟和原告說好」，
            可見系爭土地讓渡契約書不僅被上訴人本人與上訴人達成協議，即連被
            上訴人之子洪舜輝、洪舜獻、洪錦才亦與上訴人達成協議，被上訴人與
            其子洪舜輝、洪舜獻、洪錦才均願將系爭土地移轉登記與上訴人，縱令
            於辦理移轉登記過程中，被上訴人發生被繼承之事由，子洪舜輝、洪舜
            獻、洪錦才亦願配合辦理移轉登記手續。至於洪舜輝於一審證稱：「我
            簽契約書是待我繼承後，將我繼承部分的土地讓與原告及洪永平」等語
            ，洪錦才於一審證稱：「等我們兄弟三人合法繼承後，將我們共同繼承
            的部分讓與原告及洪永平二人」等語，則與系爭土地讓渡契約書內容不
            符，因契約書內並未寫明係待「洪舜輝、洪舜獻、洪錦才繼承被上訴人
            之財產後，再將三四地號土地應有部分移轉登記與上訴人」，契約書寫
            明：「被上訴人應將上訴人應取得部分，俟系爭土地上訴人可辦理過戶
            登記時，被上訴人即應配合提出產權過戶登記文件及印鑑證明書供上訴
            人辦理所有權移轉登記，若發生繼承時，其合法繼承人取得產權後，亦
            應充分配合提供資料給上訴人，不得向上訴人要求任何補償或價金，其
            所應繳納之稅捐及移轉費用、代書費等，均由上訴人負擔」。查系爭讓
            渡契約書第二條後段載明：「若發生繼承時，其合法繼承人取得產權後
            ，亦應充分配合提供資料給乙方（即上訴人）」等語。倘若被上訴人未
            與上訴人達成系爭讓渡契約書內容之合意，被上訴人之三名兒子洪舜獻
            、洪舜輝、洪錦才殊不可能簽名蓋章。至於證人洪舜輝於一審證稱：「
            我叔叔要求被告簽名和蓋章，當時被告的章是我刻的，用來收發郵件用
            ，所以我就不讓我父親知道就自己簽他的名和蓋章，我簽立契約時，並
            無帶原告到房內，所以被告完全不知此事」云云，如果屬實，則其對於
            被上訴人應已構成刑法第二百十條之偽造私文書罪及第二百十七條第一
            項之偽造印章罪，然迄今未見被上訴人對於證人洪舜輝提出偽造文書之
            告訴，顯見洪舜輝所言系爭讓渡書「甲○○」三字係伊不讓伊父親知道
            就自己簽他的名和蓋章云云，顯與常理不合，不足採信。
    （四）、按「法院依自由心證判斷事實之真偽，不得違背論理及經驗法則」，此
            為民事訴訟法第二百二十二條第三項所明定。參諸前開見證人洪文淇、
            洪文達之證言，及被上訴人之子洪舜獻、洪舜輝、洪錦才三人均已在系
            爭讓渡契約書簽名蓋章等情，足認被上訴人確與上訴人達成系爭讓渡契
            約書內容之合意，乃原判決竟認定該契約書上「甲○○」三字非被上訴
            人所親簽，印文亦非被上訴人之印章所蓋，而為不利於上訴人之判斷，
            顯有違誤。
    （五）、上訴人於八十四年六月二十二日將坐落台中縣霧峰鄉○○段南勢小段一
            六一地號等五筆土地應有部分五分之一之所有權移轉登記與被上訴人，
            該五筆土地總面積為八０七四平方公尺，以九十年七月公告現值每平方
            公尺二九００元計算，共值00000000元，原屬於上訴人之面積
            核算價值為0000000元，而系爭土地面積為二一五九平方公尺，
            以九十年七月公告現值每平方公尺五四００元計算，共值000000
            00元，五分之一價款總額為貳佰參拾捌萬貳仟伍佰貳拾元，即兩件土
            地所有權移轉契約書價款0000000＋４１２４４０＝00000
            00元（見二審卷第一一四、一三九頁，如以九十年七月公告現值計算
            ，應為0000000元，與上訴人請求移轉系爭三四地號土地應有部
            分價值貳佰參拾參萬壹仟柒佰貳拾元相當，２１５９除以５等於４３１
            平方公尺，４３１乘以５４００元等於0000000元），此有新式
            土地登記謄本六件附於上訴人九十一年七月十二日所具準備書狀為憑，
            因此，被上訴人如將系爭土地應有部分五分之一移轉登記與上訴人，尚
            有差額0000000元，應補償上訴人，乃被上訴人竟拒不將系爭土
            地應有部分五分之一移轉登記與上訴人，則其於八十四年間，自上訴人
            取得前開五筆土地應有部分五分之一，即屬不當得利，亦應移還上訴人
            。是由上訴人於八十四年間，將前開五筆土地應有部分五分之一先行移
            轉登記與被上訴人之過程觀之，被上訴人於八十九年六月二十二日將系
            爭土地應有部分五分之一移轉登記與上訴人，自屬合理，且經兩位見證
            人洪文達、洪文淇（亦為兩造之親兄弟）在被上訴人住宅談妥後，經被
            上訴人閱覽讓渡書後，始由被上訴人之子洪舜輝簽章，然後被上訴人之
            三子亦簽名蓋章，倘若被上訴人不同意，豈有由其子簽章之理﹖
    （六）、經鈞院向台中縣大里地政事務所調取前開五筆土地移轉登記與被上訴人
            之卷證，其中之「土地買賣所有權移轉契約書」顯示，該一六一之一二
            地號、一六一之一五、一六一之一七地號三筆土地持分各五分之一之總
            價款為壹佰玖拾柒萬零捌拾元，而一六一、一六一之六地號兩筆土地之
            總價款為肆拾壹萬貳仟肆佰肆拾元，共計貳佰參拾捌萬貳仟伍佰貳拾元
            ，其「聲請登記以外之約定事項」欄第一項「交付定金數額」及第二項
            「價款交付方法」均為空白，足證被上訴人並未交付價款與上訴人，又
            依該卷證資料，其中上訴人之戶籍謄本顯示上訴人之職業為「中船公司
            基隆總廠艤裝工廠技術員」，屬公務人員，於八十四年當時無法取得自
            耕能力證明書，被上訴人乃暫緩移轉系爭土地應有部分五分之一與上訴
            人，被上訴人於取得上訴人所有前開五筆土地應有部分五分之一之後，
            竟拒不移轉系爭土地應有部分五分之一與上訴人，顯然有違誠信原則。
            原審未經細察，竟認定：「原告無法舉證證明兩造確就系爭讓渡契約書
            之內容達成合意」，亦屬違背經驗法則及論理法則。
    （七）、按在第二審程序，「訴之變更或追加，非經他造同意，不得為之，但第
            二百五十五條第一項第二款至第六款情形，不在此限」，此為民事訴訟
            法第四百四十六條第一項所明定（第二百五十五條第一項第二款規定：
            「請求之基礎事實同一者」）。上訴人於一審陳明：「先位聲明是依據
            讓渡契約書，備位聲明是依據債務不履行關係請求」（見一審卷第二十
            二頁正面第十一行），而系爭讓渡契約書第二條載明：「兩造於八十四
            年間共有財產交換」，被上訴人已取得上訴人移轉坐落台中縣霧峰鄉○
            ○段南勢小段一六一地號等五筆土地應有部分五分之一，並未支付價金
            與上訴人，竟拒不將系爭土地所有權移轉登記與上訴人，則其先前取得
            上訴人移轉之該五筆土地應有部分五分之一，即屬無法律上之原因而受
            利益，致上訴人受有損害，上訴人依民法第一百七十九條規定，本於不
            當得利之法律關係，亦得請求被上訴人將該五筆土地應有部分五分之一
　　　　　　移轉登記與上訴人，如被上訴人不為移轉，即應給付上訴人貳佰參拾參
　　　　　　萬壹仟柒佰貳拾元，及自原審起訴狀繕本送達被上訴人之翌日起至清償
　　　　　　日止，按年息百分之五計算之利息，為此，上訴人追加此項聲明，且此
　　　　　　項聲明及法律關係之主張，係基於同一契約關係即上訴人之請求基礎事
　　　　　　實同一，依上開規定，無庸徵得被上訴人同意，併此敘明。
三、證據：除援用原審之立證方法外，補提出舊式土地登記簿謄本五件、新式土地登
    記簿謄本六件為證，並聲請（一）向台中縣大里地政事務所函調台中縣霧峰丁台
    段南勢小段一六一地號等五筆土地於八十四年六月二十日收件，因買賣移轉登記
    予被上訴人之全部資料；（二）函調彰化縣芬園鄉調解委員會八十五年度芬鄉民
    調字第七八號調解卷、台中縣霧峰鄉調解委員會八十四年度霧鄉民調字第二一０
    號調解卷，連同上訴人提出系爭土地讓渡契約書及八十九年六月二十二日兩造訂
    立之不動產買賣契約書送請國防部憲兵司令部刑事鑑識中心鑑驗被上訴人之簽名
    、印文是否相同，及與洪舜輝當庭書寫之「甲○○」三字筆跡是否截然不同﹖
乙、被上訴人方面：
一、聲明：
    （一）、上訴駁回。
    （二）、第二審訴訟費用由上訴人負擔。
二、陳述：除與原判決記載相同者，茲引用之外，補稱：
    （一）、上訴人於九十一年一月二十二日提出之民事上訴理由狀第三點謂：「證
            人洪文達於第一審證稱：簽訂契約書時，我在客廳，他們進去房間簽上
            述契約，但他們（即兩造）事先都有講好，我簽該份契約時，他們都已
            經將契約書書立完成，見證人三人也是甲○○簽名後才簽，我簽名時，
            洪舜輝、洪錦才也簽好了等語。證人洪文淇證稱：該契約書是事先根據
            協商內容書立再簽名，我是看到甲○○簽好，我再簽名，我簽名時，洪
            文森、洪舜輝、洪舜獻、洪錦才、乙○○都已簽名，甲○○因身體不舒
            服在房內休息，洪舜輝拿到房內讓甲○○簽名，其他人都在屋外工作等
            語。證人洪文達於一審另證稱：我知道簽此份契約書前，雙方協調好幾
            次，地點在洪慶昌家，也有在芬園鄉公所，在場人有洪舜輝、洪永平，
            當時協調時，甲○○本人有在場，他有同意他生前要把土地讓渡給原告
            ，如果沒讓渡成，他同意要他子女繼承之後，再讓渡給原告等語。證人
            洪舜獻證稱：契約書是我簽名等語。證人洪舜輝證稱：契約書上洪舜輝
            之簽名和蓋章是我所為等語。證人洪錦才證稱：契約書上面我的簽名及
            蓋章都是我所為等語。足證上訴人所提出系爭讓渡契約書為真正。」云
            云，惟查：
            １、依據證人洪文達於原審供稱：「（讓渡契約書簽訂時是否在場？）
                我在客廳，他們進去房間簽上述契約．．．」等語。又依證人洪文
                淇於原審供稱：「（該契約書在何處簽訂？有那些人簽訂？）在洪
                文森家裡簽的，當時協調契約書時有洪文淇、乙○○、洪文達、洪
                舜輝、洪錦才庭院，我沒有看到甲○○，他當時身體不舒服在房內
                休息，洪舜輝拿到房間讓甲○○簽名，其他人都在屋外工作。」等
                語（見原審九十年二月十六日準備程序筆錄）。足見證人洪文達及
                洪文淇均未親見被上訴人於該讓渡契約書上簽名，且上訴人復自承
                ：「．．．但甲○○的簽名我未看見．．．」（見原審法院九十年
                二月十六日準備程序筆錄），是證人洪文達、洪文淇所言尚不足以
                作為系爭讓渡契約書確係被上訴人親自簽名之證據甚明。
            ２、證人洪文達於原審固證稱：「（為何簽訂該契約？）當初協議好的
                。」、「我知道簽此份契約書前，雙方協調好幾次，地點在洪慶昌
                家，也有在芬園鄉公所，在場人有洪舜輝、洪永平，當時協調時，
                甲○○本人有在場，他有同意他生前要把土地讓渡給原告，如果沒
                讓渡成，他同意要他子女繼承之後，再讓渡給原告」等語。證人洪
                文淇於原審亦證稱：「．．．契約書是先請代書根據協商內容書立
                再簽名．．．」、「當初協議是希望被告在世就能將土地移轉，在
                協調過程中甲○○不配合移轉土地，後來同意單筆處理」等語（以
                上見原審卷九十年二月十六日、三月一日、三月十二日準備程序筆
                錄），然其二人對於何時、何地與何人協調，而與被上訴人就本件
                讓渡契約書內容達成合意無法清楚說明，且所供亦不符合。足見被
                上訴人並無與上訴人達成系爭土地讓渡契約書中所述內容之合意，
                亦足見被上訴人並無於系爭土地讓渡契約書上簽名甚明。
            ３、依據證人洪舜輝證稱：「．．．我簽契約書是待我繼承後將我繼承
                部分的土地讓與原告及洪永平。」、「（土地契約書並未載明讓與
                是在繼承後？）此份契約書是原告寫好後再拿來給我簽，我並沒有
                仔細看內容。」等語，又依據證人洪錦才證稱：「會簽這份契約書
                是我兄弟三人和原告說好，等我們三人合法繼承後將我們共同繼承
                的部分讓與原告和洪永平。」、「（契約書為何未載明是繼承後？
                ）因為土地還是被告名下，以我們兄弟三人為名所簽契約沒什麼效
                力，所以用父親的名義來簽，但是父親的簽名和蓋章都是洪舜輝所
                為．．．」等語（以上見原審卷九十年三月一日準備程序筆錄）。
                足見系爭土地讓渡契約書之簽立係因被上訴人之子（即洪舜輝、洪
                錦才）同意於繼承系爭土地後將繼承之上開土地移轉登記與上訴人
                及洪永平，被上訴人並無同意生前即將系爭土地移轉登記予上訴人
                甚明，亦足見上訴人謂證人洪舜獻證稱：契約書是我簽名等語，證
                人洪舜輝證稱：契約書上洪舜輝之簽名和蓋章是我所寫等語，證人
                洪錦才證稱：契約書上面我的簽名及蓋章都是我所為等語，足證上
                訴人所提出系爭讓渡契約書為真正云云，實無理由。
    （二）、上訴人於九十一年一月二十二日提出之民事上訴理由狀第四點謂：被上
            訴人於原審雖到庭否認在系爭契約書上簽名，證人洪舜輝雖證稱：契約
            書上甲○○之簽名及蓋章都是我所為等語。惟查系爭土地讓渡契約書上
            甲方甲○○之簽名筆跡核與洪舜輝於九十年三月十二日在第一審當庭所
            書寫「甲○○」三字二十遍之筆跡並不相同，反而與被上訴人甲○○當
            庭書寫之「甲○○」三字二十遍之筆跡相同，可見系爭契約書確係由被
            上訴人親自簽名蓋章無訛云云，惟查：
            １、被上訴人於九十年四月二日在第一審當庭所寫之「甲○○」字跡特
                徵與系爭讓渡契約書「甲○○」之簽名特徵顯不相同，此有原判決
                理由欄（四）之記載可稽。
            ２、依據國防部憲兵司令部刑事鑑識中心鑑驗通知書九十一年五月二十
                四日綱得字第０六七五八號鑑定結果所載：「一、送鑑資料Ａ（即
                土地讓渡契約書乙份）與資料Ｄ（即不動產買賣契約書乙份）、Ｆ
                （即洪舜輝九十年三月十二日當庭書寫字跡乙紙）上「甲○○」簽
                名字跡間之書寫個性、慣性特徵均相符；與資料Ｂ（即彰化縣芬園
                鄉調解委員會八五年調字第七八號卷乙宗）第四頁、Ｃ（即台中縣
                霧峰調解委員會八十四年度調字第二一０號卷乙宗）第二頁及Ｅ（
                即甲○○九十年四月二日當庭書寫字跡乙紙）上「甲○○」簽名字
                跡均不相符。二、送鑑資料Ａ（即土地讓渡契約書乙份）與Ｄ（即
                不動產買賣契約書乙份）上「甲○○」印文相符。」（見　鈞院卷
                第六十二頁正面），足證系爭土地讓渡契約書與不動產買賣契約書
                上「甲○○」簽名字跡均屬洪舜輝字跡，並非被上訴人之字跡甚明
                。
            ３、如上所述，足見上訴人謂系爭土地讓渡契約書上係由被上訴人親自
                簽名蓋章無訛云云，實不足採。
    （三）、上訴人於九十一年七月十二日提出之民事準備書狀第二點謂：「然查系
　　　　　　爭土地讓渡契約書之訂立，係因兩造於八十四年間共有財產交換後，上
　　　　　　訴人乙○○於當時任職於中國造船股份有限公司，屬於公務員之身分，
　　　　　　無法取得自耕能力證明書，致無法辦理系爭土地所有權移轉登記，上訴
　　　　　　人已先將坐落霧峰鄉○○段南勢小段一六一地號等五筆土地應有部分五
　　　　　　分之一之所有權先行於八十四年六月二十二日移轉登記與被上訴人，故
　　　　　　被上訴人應將上訴人應取得部分，俟系爭土地上訴人可辦理過戶登記時
            ，被上訴人即應配合提出產權過戶登記文件及印鑑證明書供上訴人辦理
            所有權移轉登記，此有舊式土地登記簿謄本．．．」云云。惟查：
            １、兩造於八十四年間，並無共有財產交換之事，上訴人既謂兩造有共
                有財產交換之事，依法應將財產交換之事實負舉證責任，其應舉證
                而未加以舉證，空言主張實不足採。
            ２、依據卷附台中縣大里地政事務所九十一年七月二十四日里地登字第
                ０九一００一０八一五號函所檢送台中縣霧峰鄉○○段南勢小段一
                六一地號等五筆土地於八十四年六月二十日收件第一二二九八六、
                一二二九八七號移轉登記予被上訴人之全部資料（即土地登記申請
                書、土地買賣所有權移轉契約書及應納稅額證明書等）及卷附上開
                五筆土地之土地登記簿謄本登記原因：買賣。足見上開一六一地號
                等五筆土地係因買賣移轉登記為被上訴人名義，亦足見上訴人所謂
                係因共有財產交換移轉登記與被上訴人云云，實不足採。
    （四）、綜上所述，系爭讓渡契約書上之簽名及印文均非被上訴人所為，上訴人
            又無法舉證證明兩造確已就系爭讓渡契約書上之內容達成合意，足見上
            訴人依據履行契約及債務不履行之法律關係提起本件訴訟，實無理由，
            原判決將上訴人之訴予以駁回，認事用法均無不當，上訴人仍執詞提起
            上訴，其上訴顯無理由。
三、證據：援用原審之立證方法。
丙、本院依上訴人之聲請，（一）向台中縣大里地政事務所函調台中縣霧峰丁台段南
    勢小段一六一地號等五筆土地於八十四年六月二十日收件，因買賣移轉登記予被
    上訴人之全部資料；（二）函調彰化縣芬園鄉調解委員會八十五年度芬鄉民調字
    第七八號調解卷宗、台中縣霧峰鄉調解委員會八十四年度霧鄉民調字第二一０號
    調解卷宗，連同上訴人提出系爭土地讓渡契約書、八十九年六月二十二日兩造訂
    立之不動產買賣契約書及被上訴人與證人洪舜輝於原審當庭書寫「甲○○」之字
    跡，送請國防部憲兵司令部刑事鑑識中心鑑驗被上訴人之簽名、印文是否相同，
    及與洪舜輝當庭書寫之「甲○○」三字筆跡是否截然不同﹖
　　　理　　　由
甲、程序方面：
    按在第二審程序，訴之變更或追加，非經他造同意，不得為之，但第二百五十五
    條第一項第二款至第六款情形，不在此限，此為民事訴訟法第四百四十六條第一
    項所明定，而依同法第二百五十五條第一項第二款規定：請求之基礎事實同一者
    ，得於訴狀送達後將原訴變更或追加他訴。本件上訴人於本院準備程序終結後，
    追加本於不當得利之法律關係，請求被上訴人「應將坐落台中縣霧峰鄉○○段南
    勢小段一六一地號等五筆土地應有部分五分之一移轉登記與上訴人」，因上訴人
    於原審陳明：先位聲明是依據讓渡契約請求權，備位聲明是依據債務不履行關係
    請求（見原審卷第二十二頁），而上訴人所追加不當得利之法律關係，與其於原
    審所主張之法律關係，係基於同一契約關係即上訴人之請求基礎事實同一，與前
    開得為訴之追加之規定相符，自應准許，因事涉程序，合先敘明。
乙、實體方面：
一、本件上訴人主張兩造於八十四年間，因共有財產交換，履經協調後，於八十九年
    六月二十二日訂立土地讓渡契約書，約定被上訴人應將其所有系爭土地於上訴人
    可辦理過戶登記時，配合提出所有權登記文件及印鑑證明等，方便上訴人辦理所
    有權移轉登記，若發生繼承時，其合法繼承人取得產權後，亦應充分配合提供資
    料給上訴人，不得向上訴人要求任何補償或價金，其所應繳納之稅捐及移轉費用
    、代書費等，均由上訴人負擔，該系爭土地讓渡契約書既係經由被上訴人與上訴
    人達成協議後，再由被上訴人之子洪舜輝、洪舜獻、洪錦才在見證人洪文達、洪
    文淇、洪永平見證下，與上訴人所簽訂，被上訴人囑由洪舜輝代筆簽名蓋章，其
    效力仍及於被上訴人，惟經上訴人多次催促，被上訴人均藉口未履行前開契約，
    爰依據讓渡契約、不當得利及債務不履行之法律關係，請求被上訴人應將系爭土
    地所有權移轉登記與上訴人。或將坐落台中縣霧峰鄉○○段南勢小段一六一地號
    等五筆土地應有部分五分之一移轉登記與上訴人。如不能為移轉時，被上訴人應
    給付上訴人貳佰參拾參萬壹仟柒佰貳拾元，及自原審起訴狀繕本送達被上訴人之
    翌日起至清償日止，按年息百分之五計算之利息等語。
二、被上訴人對於系爭土地屬其所有，上訴人於八十四年六月二十二日將坐落台中縣
    霧峰鄉○○段南勢小段一六一地號等五筆土地應有部分五分之一之所有權移轉登
    記與被上訴人，上訴人於八十九年六月二十二日訂立系爭土地讓渡契約書等事實
    ，雖不加爭執，但否認有共有財產交換之事實，並以系爭土地讓渡契約書上，被
    上訴人之簽名並非被上訴人所為，亦否認其上被上訴人印文之真正，該契約書上
    被上訴人之簽名及印文，均係被上訴人之子洪舜輝未經被上訴人之同意擅自所為
    ，對被上訴人自不生效力諸語為辯。
三、兩造不爭執之事實：系爭土地屬被上訴人所有，而坐落台中縣霧峰鄉○○段南勢
    小段一六一地號等五筆土地應有部分五分之一之所有權，於八十四年六月二十二
    日由上訴人移轉登記與被上訴人，上訴人於八十九年六月二十二日訂立系爭土地
    讓渡契約書等事實，為兩造所不爭執，復經證人洪文達、洪文淇、洪舜輝、洪錦
    才等人證述屬實，並有本院依上訴人之聲請向台中縣大里地政事務所函調該五筆
    土地移轉登記予被上訴人之全部資料影本在卷可憑，並有上訴人提出各該土地之
    土地登記簿謄本、系爭土地讓渡契約書影本存卷可考，此部分之事實，自堪信為
    真實。
四、當事人爭點的論斷：本件被上訴人既否認有共有財產交換之事實，因此，本件所
    應審究者，厥為（一）系爭土地讓渡契約書上，被上訴人之簽名及印文是否為真
　　正？（二）兩造是否就系爭土地讓渡契約書中約定被上訴人應將系爭土地所有權
　　，於上訴人可辦理過戶登記時，配合提出所有權登記文件及印鑑證明等，方便上
　　訴人辦理所有權移轉登記達成合意而已？茲分述如左：
    （一）、證人洪文達固證稱：「（讓渡契約書簽訂時是否在場？）我在客廳，他
            們進去房間簽上述契約．．．我簽該份契約書時他們都已經將該契約書
            書立完成，我看契約書後就在該契約書上簽名。當時在客廳有洪永平的
            媽媽、甲○○、洪舜輝、洪文達我本人、洪錦才、在甲○○家中簽的。
            」、「我是在甲○○拿到房間簽名後再拿來客廳我才簽的．．．」，而
            證人洪文淇則證稱：「（該契約書在何處簽訂？有哪些人簽訂？）在洪
            文森家裡簽的，當時協調契約書時有洪文淇、乙○○、洪文達、洪舜輝
            、洪錦才在庭院，我沒有看到甲○○，他當時身體不舒服委託他兒子洪
            舜輝處理．．．我是看到甲○○簽好我再簽名，我簽名時甲○○、洪舜
            輝、洪舜獻、洪錦才、乙○○都已簽名。甲○○因身體不舒服在房內休
            息，洪舜輝拿到房間讓甲○○簽名。其他人都在屋外工作。」（見原審
            九十年二月十六日準備程序筆錄），足見於系爭讓渡契約書上，被上訴
            人之簽名，係於被上訴人之房間內為之，而證人洪文達、洪文淇均在被
            上訴人家中之客廳，並未親見被上訴人於該讓渡契約書上簽名，且上訴
            人復自承：「．．．但甲○○的簽名我未看見．．．」（見原審九十年
            二月十六日準備程序筆錄），是上開證人所言，尚不足以作為系爭讓渡
            契約書確係被上訴人親自簽名之證明，自不待言。
    （二）、證人即被上訴人之子洪舜輝於原審證稱：「（提示讓渡契約書？）契約
            書上洪舜輝、甲○○之簽名和蓋章都是我所為．．．」（見原審九十年
            三月一日準備程序筆錄），原審遂令證人洪舜輝於九十年三月十二日當
            庭書寫「甲○○」及「洪舜輝」之簽名各二十次，亦令被上訴人於九十
            年四月二日當庭書寫「甲○○」之簽名二十次，本院依上訴人之聲請所
            調閱之彰化縣芬園鄉調解委員會八十五年度芬鄉民調字第七八號及台中
            縣霧峰鄉調解委員會八十四年度霧鄉民調字第二一０號調解卷宗，連同
            上訴人提出系爭土地讓渡契約書、八十九年六月二十二日兩造訂立之不
            動產買賣契約書及被上訴人與證人洪舜輝於原審當庭書寫「甲○○」之
            字跡，送請國防部憲兵司令部刑事鑑識中心鑑驗結果，認為：「一、送
            鑑資料Ａ（即土地讓渡契約書乙份）與資料Ｄ（即不動產買賣契約書乙
            份）、Ｆ（即洪舜輝九十年三月十二日當庭書寫字跡乙紙）上「甲○○
            」簽名字跡間之書寫個性、慣性特徵均相符；與資料Ｂ（即彰化縣芬園
            鄉調解委員會八五年調字第七八號卷乙宗）第四頁、Ｃ（即台中縣霧峰
            調解委員會八十四年度調字第二一０號卷乙宗）第二頁及Ｅ（即甲○○
            九十年四月二日當庭書寫字跡乙紙）上「甲○○」簽名字跡均不相符。
            二、送鑑資料Ａ（即土地讓渡契約書乙份）與Ｄ（即不動產買賣契約書
            乙份）上「甲○○」印文相符。」等情，有國防部憲兵司令部刑事鑑識
            中心九十一年五月二十四日綱得字第０六七五八號鑑驗通知書在卷可稽
            （見本院卷第六十二頁），而被上訴人於原審亦主張系爭土地讓渡契約
            書與不動產買賣契約書上「甲○○」之簽名及印文，均係證人洪舜輝所
            為（見原審卷第四十三頁），因此，足認被上訴人否認其有於系爭土地
            讓渡契約書上簽名及蓋章乙節，尚與事實相符，堪以採信。
    （三）、本件上訴人主張兩造之所以於八十九年六月二十二日訂立系爭土地讓渡
            契約書，係因兩造於八十四年間，交換共有財產，上訴人遂於八十四年
            六月二十二日先將坐落台中縣霧峰鄉○○段南勢小段一六一地號等五筆
            土地應有部分五分之一之所有權移轉登記與被上訴人，而上訴人於當時
            任職於中國造船股份有限公司，屬於公務員之身分，無法取得自耕能力
            證明書，致無法辦理系爭土地所有權移轉登記，故訂立系爭土地讓渡契
            約書，約定被上訴人應將上訴人應取得部分，俟系爭土地上訴人可辦理
            過戶登記時，被上訴人即應配合提出產權過戶登記文件及印鑑證明書供
            上訴人辦理所有權移轉登記，若發生繼承時，其合法繼承人取得產權後
            ，亦應充分配合提供資料給上訴人，不得向上訴人要求任何補償或價金
            ，其所應繳納之稅捐及移轉費用、代書費等，均由上訴人負擔等情，雖
            為被上訴人否認有共有財產交換之事實，並稱依各該土地之土地登記簿
            謄本登記原因為買賣云云，然依本院向台中縣大里地政事務所調取前開
            五筆土地移轉登記與被上訴人之卷證觀之，其「聲請登記以外之約定事
            項」欄第一項「交付定金數額」及第二項「價款交付方法」均為空白，
            且其中上訴人之戶籍謄本顯示上訴人之職業為「中船公司基隆總廠艤裝
            工廠技術員」，屬公務人員等情，足證上訴人上開主張，並非全然無因
            ；再者，證人洪文達於原審證稱：「（為何簽訂該契約？）當初協議好
            的．．．」、「我知道簽此份契約書前雙方協調好幾次，地點曾在洪慶
            昌家，也有在芬園鄉公所，在場人有洪舜輝、洪永平。當時協調時洪文
            森本人有在場，他有同意他生前要把土地讓渡給原告（即上訴人），如
            果沒有讓渡成，他同意要他子女繼承後再讓渡給原告。」，而證人洪文
            淇亦證稱：「．．．契約書是事先請代書根據協商內容書立再簽名．．
            ．」、「當初協議是希望被告在世就能將土地移轉，在協調過程中洪文
            森不配合移轉土地，但後來同意單筆處理。」（見原審九十年二月十六
            日、三月一日、三月十二日準備程序筆錄），稽諸證人即被上訴人之子
            洪舜輝所稱：「．．．我簽契約書是待我繼承後將我繼承部分的土地讓
            與原告及洪永平。」、「（土地契約書並未載明是在讓與後？）此份契
            約書是原告寫好後再拿來給我簽，我並未仔細看內容。」、「（當時在
            何處簽立契約？）我們當時是在庭院內涼棚討論，在庭院旁鐵皮屋內簽
            約，討論時有我、原告及見證人三人在場．．．」，又證人即被上訴人
            之子洪錦才證稱：「會簽這份契約書是我們兄第三人和原告說好，等我
            們兄第三人合法繼承後將我們共同繼承的部分讓與原告和洪永平二人。
            」、「（契約書為何未載明是繼承後？）因為土地還是被告名下，以我
            們兄弟三人為名所簽契約沒什麼效力，所以用父親的名義來簽，但是父
            親的簽名和蓋章都是洪舜輝所為，洪舜輝簽名後才交給我，簽名時我與
            大哥和原告都在鐵皮屋裡面，所以我並不知我大哥是否有帶原告上樓找
            被告簽名．．．」等語（見原審九十年三月一日準備程序筆錄），參酌
            被上訴人之訴訟代理人李振祥律師於原審審理時自認，八十九年六月二
            十二日書立之土地讓渡契約書及不動產買賣契約書上，被上訴人之簽名
            及蓋章均屬相同，並主張均係被上訴人之子洪舜輝所為（見原審卷第四
            十三頁），而該二份契約書上被上訴人之簽名及蓋章均屬相同乙節，亦
            經本院送請國防部憲兵司令部刑事鑑識中心鑑驗屬實，業如前述，即被
            上訴人之訴訟代理人李振祥律師於本院言詞辯論期日復自認，系爭土地
            讓渡契約上被上訴人之印章是收掛號信使用，被上訴人當時是務農（見
            本院卷第一七八頁），果被上訴人對於上情確屬不知，然迄今亦未見被
            上訴人對於洪舜輝提出偽造文書之告訴，實不符常情，因此，被上訴人
            如未與上訴人協議，願將系爭土地讓渡予上訴人，何以被上訴人之子洪
            舜輝、洪錦才、洪舜獻三人均於系爭土地讓渡書上簽章，並同意於彼等
            繼承後，將系爭土地過戶予上訴人，實與常情有違，亦足證洪舜輝所言
            ，系爭讓渡契約書上「甲○○」三字，係伊不讓伊父親知道就自己簽他
            的名和蓋章云云，顯與常理不合，自不足採信。
    （四）、綜上所述，系爭土地讓渡契約書上被上訴人之簽名及蓋章，雖非被上訴
            人所親為，惟查系爭土地讓渡契約書之內容，既係由被上訴人與上訴人
            達成協議後，再由被上訴人之子洪舜輝、洪舜獻、洪錦才在見證人洪文
            達、洪文淇、洪永平見證下，與上訴人所簽訂，被上訴人囑由洪舜輝代
            筆簽名、蓋章，其效力仍應及於被上訴人，要可認定。
五、綜上所述，上訴人主張兩造於八十四年間，因共有財產交換，履經協調後，於八
    十九年六月二十二日訂立土地讓渡契約書，約定被上訴人應將其所有系爭土地於
    上訴人可辦理過戶登記時，配合提出所有權登記文件及印鑑證明等，方便上訴人
    辦理所有權移轉登記，若發生繼承時，其合法繼承人取得產權後，亦應充分配合
    提供資料給上訴人，不得向上訴人要求任何補償或價金，其所應繳納之稅捐及移
    轉費用、代書費等，均由上訴人負擔，該系爭土地讓渡契約書既係經由被上訴人
    與上訴人達成協議後，再由被上訴人之子洪舜輝、洪舜獻、洪錦才在見證人洪文
    達、洪文淇、洪永平見證下，與上訴人所簽訂，被上訴人囑由洪舜輝代筆簽名蓋
    章，其效力仍及於被上訴人為可採，被上訴人抗辯系爭土地讓渡契約書上，被上
    訴人之簽名、蓋章並非被上訴人所為，對於被上訴人自不生效力云云，為無足取
　　，從而上訴人本於系爭土地讓渡契約書之法律關係，請求被上訴人應將系爭土地
　　之所有權移轉登記予上訴人，為有理由，應予准許。原審為上訴人敗訴之判決，
    尚有未洽。上訴意旨指摘原判決不當，求予廢棄改判，為有理由。爰由本院予以
    廢棄改判如主文第二項所示。至上訴人主張其所為聲明係屬先位、備位之性質，
    本院既認其先位部分之聲明為有理由，自無庸再就其餘聲明有無理由併為審酌，
    附此敘明。
六、本件判決之基礎已臻明確，兩造其餘攻擊防禦方法及舉證，於判決之結果不生影
    響，爰不一一審酌，併此敘明。
七、據上論結，本件上訴為有理由，依民事訴訟法第四百五十條、第七十八條，判決
    如主文。
中　　　華　　　民　　　國　　九十一　　年　　　十　　　月　　 三十　　 日
~B1民事第一庭審判長法　官　林陳松
~B2　　　　　　　　法　官　鄭金龍
~B3　　　　　　　　法　官　李寶堂
右為正本係照原本作成。
被上訴人得上訴，上訴人不得上訴。
如對本判決上訴，須於收受判決送達後二十日內向本院提出上訴書狀，其未表明上訴
理由者，應於提出上訴後二十日內向本院提出上訴理由書（須按他造人數附具繕本）
，並繳納送達用雙掛號郵票拾份（每份參拾肆元）。
上訴時應提出委任律師或具有律師資格之人之委任狀；委任有律師資格者，另應附具
律師及格證書及釋明委任人與受任人有民事訴訟法第四百六十六條之一第一項但書或
第二項（詳附註）所定關係之釋明文書影本。
~B 　 　　　　　　書記官　廖次芬
中　　　華　　　民　　　國　　九十一　　年　　　十　　　月　　三十一　　日
附註：
民事訴訟法第四百六十六條之一（第一項、第二項）
對於第二審判決上訴，上訴人應委任律師為訴訟代理人。但上訴人或其法定代理人具
有律師資格者，不在此限。
上訴人之配偶、三親等內之血親、二親等內之姻親，或上訴人為法人、中央或地方機
關時，其所屬專任人員具有律師資格並經法院認為適當者，亦得為第三審訴訟代理人
。
                                                                        Ｂ
